【裁判字號】    97,再易,117
【裁判日期】    971216
【裁判案由】    給付貨款
【裁判全文】
臺灣高等法院民事判決                 97年度再易字第117號
再 審原 告  台灣培生教育出版股份有限公司
法定代理人  甲○○
訴訟代理人  李威廷律師
再 審被 告  乙○○
訴訟代理人  丁榮聰律師
上列當事人間請求給付貨款事件，再審原告對於中華民國97年8
月26日本院97年度上易字第368號確定判決提起再審，本院於97
年12月2日言詞辯論終結，判決如下：
    主      文
再審之訴駁回。
再審訴訟費用由再審原告負擔。
    事實及理由
一按「再審之訴，應於三十日之不變期間內提起」，民事訴訟法
  第500條第1項定有明文，本件再審原告於民國97年9月2日收受
  本院97年度上易字第368號確定判決（下稱原確定判決），已
  據本院調閱原確定判決全卷屬實，並有送達證書影本在卷可憑
  （本院卷第45頁），其於97年9月25日提起本件再審之訴（本
  院卷第1頁），合於上開不變期間之規定。另按當事人依民事
  訴訟法第496條規定提起再審之訴，以主張同條項各款規定之
  情形，即為合法，至其情形是否果屬實在，則為其訴有無理由
  之問題，除其再審之訴尚欠缺其他合法要件外，即應依判決程
  序調查裁判。又再審之訴是否合於同條第一項但書之規定亦屬
  於其訴有無理由之問題，已據最高法院48年度台抗字第157號
  著為判例，再審原告於再審狀已載明原確定判決有民事訴訟法
  第496條第1項第1款之再審事由，依上開規定，即為合法，至
  其情形是否果屬實在，則為其訴有無理由之問題。
二再審原告起訴主張：原確定判決有適用法規顯有錯誤之情形，
  包括消極不適用最高法院52年度台上字第1324號判例、民事訴
  訟法第221條第1項、第222條第1項、第3項、第199條第1項、
  第2項之規定，積極適用民法第235條、第326條之規定錯誤。
  爰依民事訴訟法第496條第1項第1款之規定，提起本件再審之
  訴，求為將原確定判決廢棄，並命再審被告給付新臺幣（下同
  ）625,000元，及自支付命令送達翌日起加計法定遲延利息之
  判決。
  再審被告則以：最高法院52年度台上字第1324號判例係指往取
  債務，本件係收取債務，基礎不同，原確定判決無消極不適用
  該判例之問題；另原確定判決無消極不適用民事訴訟法第221
  條第1項、第222條第1項、第3項、第199條第1項、第2項規定
  之情形，亦無積極適用民法第235條、第326條之規定錯誤之情
  形，再審原告提起本件再審之訴無再審理由，縱認有再審理由
  ，惟原確定判決正當，仍應駁回其再審之訴等語，資為抗辯。
三原確定判決有無再審原告主張之適用法規顯有錯誤部分，茲分
  述之：
  (一)最高法院52年台上字第1324號判例部分：
    1.按最高法院52年台上字第1324號判例要旨：「依契約應由
      出租人赴承租人處收取租金，而出租人並未赴承租人處收
      租者，則衹構成出租人受領之遲延，不能謂為承租人之欠
      租，設此際承租人業已催告出租人收租，或已將租金提存
      者，其不能謂承租人欠租固不待言，縱或承租人未為此項
      催告或提存，其不能構成承租人之欠租責任亦同」，係指
      往取債務而言（同院69年台上字第1280號判例要旨：「所
      謂往取債務，係指以債務人之住所為清償地之債務而言，
      此種債務，必須債權人於清償期屆滿後至債務人之住所收
      取時，債務人拒絕清償，始負給付遲延之責任」參照），
      有別於以債權人之住所地為清償地之赴償債務。按「清償
      地，除法律另有規定或契約另有訂定，或另有習慣，或得
      依債之性質或其他情形決定者外，應依左列各款之規定：
      一、以給付特定物為標的者，於訂約時，其物所在地為之
      。二、其他之債，於債權人之住所地為之」，民法第314
      條定有明文，是清償地如契約已有訂定者，即依契約之約
      定。
    2.依再審原告提出之原證一訂單載：「2004年6月24日先交
      3000冊（餘3000冊嘉惠科技應於2006年6月24日取回，依
      每次送貨冊數付清貨款）」（本院卷第2、10頁），再審
      原告雖以「餘3000冊嘉惠科技應於2006年6月24日取回」
      之記載，主張系爭書籍之清償地為往取債務，然依上開前
      後文字暨「依每次送貨冊數付清貨款」之記載，顯然兩造
      約定系爭書籍由再審原告送貨至嘉惠科技，故同時約定「
      依每次『送貨』冊數付清貨款」，即系爭書籍之清償地係
      屬赴償債務，而非屬往取債務。至上開「餘3000冊嘉惠科
      技應於2006年6月24日取回」之取回，應解釋為嘉惠科技
      收取、受領系爭書籍，非指嘉惠科技親自至再審原告營業
      所領取書籍，否則即無從解釋後段「依每次送貨冊數付清
      貨款」之「送貨」。系爭書籍之交付既非屬往取債務，則
      再審原告引用僅適用於往取債務之最高法院52年台上字第
      1324號判例，而主張原確定判決消極不適用最高法院52年
      台上字第1324號判例云云，即無可採。
  (二)民法第235條、第326條部分：
    1.按「債務人非依債務本旨實行提出給付者，不生提出之效
      力。但債權人預示拒絕受領之意思，或給付兼需債權人之
      行為者，債務人得以準備給付之事情，通知債權人，以代
      提出」、「債權人受領遲延，或不能確知孰為債權人而難
      為給付者，清償人得將其給付物，為債權人提存之」，民
      法第235條、第326條分別定有明文。
    2.原確定判決載：「……按民法第234條規定：『債權人對
      於已提出之給付，拒絕受領或不能受領者，自提出時起，
      負遲延責任』，所謂已提出之給付，係指債務人依債務本
      旨，於適當之處所及時期實行提出給付者而言（最高法院
      48年台上字第271號判例意旨參照）。次按民法第235條規
      定：『債務人非依債務本旨實行提出給付者，不生提出之
      效力。但債權人預示拒絕受領之意思，或給付兼需債權人
      之行為者，債務人得以準備給付之事情，通知債權人，以
      代提出』，所謂以準備給付之事情，通知債權人，以代提
      出，指債務人得以書件或言詞為準備給付之通知，無須實
      行提出（上開法條之立法理由參照）。又按民法第326條
      規定：『債權人受領遲延，或不能確知孰為債權人而難為
      給付者，清償人得將其給付物，為債權人提存之』，本件
      上訴人尚未交付第2批系爭書籍2,500冊予LOMA公司或其指
      定人嘉惠公司，LOMA公司尚無先支付此部分價金之義務，
      惟如上訴人依民法第234條規定向LOMA公司指定之嘉惠公
      司提出系爭書籍2,500冊，而嘉惠公司拒絕受領或不能受
      領，抑或上訴人依民法第235條規定，以準備給付（即交
      付系爭書籍2,500冊）之事情通知LOMA公司指定之嘉惠公
      司，以代提出，但嘉惠公司未依上訴人之通知受領系爭書
      籍者，LOMA公司將構成受領遲延，斯時上訴人得依民法第
      326條規定，將系爭書籍2,500冊為LOMA公司指定之嘉惠公
      司提存以為清償後，依系爭訂單請求LOMA公司支付價金尾
      款。如上訴人未為提存，但有事實足證LOMA公司受領遲延
      係以不正當方法阻止上訴人履行交貨義務者，上訴人始有
      主張類推適用民法第101條第1項規定，視為LOMA公司給付
      價金尾款750, 000元之清償期屆至，請求LOMA公司支付價
      金尾款餘地」等語（本院卷第10-11頁），核無適用民法
      第235條、第326條顯有錯誤之情形，蓋系爭書籍之交付兼
      需債權人及債務人之行為，一者受領，一者提出，均需通
      知對方知悉，始得完成系爭書籍之交付，再審原告稱其已
      置於準備交付之狀態為兩造明知，其無依民法第235條規
      定再為通知之必要云云，不足採信。
    3.再審原告另主張提存乃債務消滅之原因，非債務人之義務
      ，債務人如已提出給付，於應同時履行之雙務契約，債權
      人即應為對待給付，原確定判決所載再審原告得依民法第
      326條規定，將系爭書籍提存以為清償後，再請求LOMA公
      司付款云云，顯有積極適用民法第326條錯誤情事云云（
      本院卷第53頁），然本件書籍之買賣，已經原確定判決認
      定：「上訴人（再審原告）與LOMA公司於系爭訂單約定第
      2批系爭書籍3,000冊係由訴外人嘉惠……公司於95年6 月
      24日前取回，LOMA公司再按送貨冊數付清貨款（原審卷第
      41、42頁），即上訴人（再審原告）應先履行交貨義務，
      LOMA公司始有支付該部分價金之義務，且上訴人（再審原
      告）欲完成交貨給付義務，兼需債權人之行為〔指LOMA公
      司指定之受領權人嘉惠公司向上訴人（再審原告）取回上
      訴人（再審原告）提出之系爭書籍〕」等語（本院卷第10
      頁），再審原告即負有先行交貨之義務，則其所稱：「債
      務人如已提出給付，於應同時履行之雙務契約，債權人即
      應為對待給付……」云云，即與本件之情形有異，再審原
      告據以主張原確定判決適用民法第326條之規定顯有錯誤
      云云，仍非可取。
    (三)民事訴訟法第221條第1項及第222條第1項、第3項部分：
      1.按「判決，除別有規定外，應本於當事人之言詞辯論為
        之」、「法院為判決時，應斟酌全辯論意旨及調查證據
        之結果，依自由心證判斷事實之真偽。但別有規定者，
        不在此限…法院依自由心證判斷事實之真偽，不得違背
        論理及經驗法則」，民事訴訟法第221條第1項、第222
        條第1項、第3項分別定有明文。所謂「應本於當事人之
        言詞辯論為之」，即明示民事訴訟法採言詞辯論主義之
        原則；第222條則規定法院為判決時適用自由心證之法
        則。
      2.依兩造於前訴訟程序提出之書狀、準備程序、言詞辯論
        筆錄等之記載，原確定判決確係本於兩造之言詞辯論為
        之，並未逾越言詞辯論之範圍。另「事實之真偽，應由
        事實審法院斟酌辯論意旨及調查證據之結果，依自由心
        證判斷之，苟其判斷並不違背法令，即不許當事人以空
        言指摘」，最高法院21年上字第1406號著有判例，原確
        定判決依兩造提出之訴訟資料，斟酌辯論意旨及調查證
        據之結果，依自由心證判斷而為再審原告敗訴之判決，
        其判斷復無違背法令之處，揆諸上開說明，即不許再審
        原告空言指摘原確定判決違反自由心證。又「所謂適用
        法規顯有錯誤者，不包括漏未斟酌證據及認定事實錯誤
        之情形在內」，最高法院63年度台上字第880號著有判
        例，縱再審原告認原確定判決認定事實錯誤，然苟該認
        定事實錯誤係斟酌辯論意旨及調查證據之結果，依自由
        心證判斷之，其判斷無違背論理及經驗法則，揆諸該判
        例意旨，仍非適用法規顯有錯誤，併此敘明。
      3.以上，原確定判決亦無消極不適用民事訴訟法第221條
        第1項及第222條第1項、第3項之情形。
    (四)民事訴訟法第199條第1項、第2項部分：
      1.按「審判長應注意令當事人就訴訟關係之事實及法律為
        適當完全之辯論。審判長應向當事人發問或曉諭，令其
        為事實上及法律上陳述、聲明證據或為其他必要之聲明
        及陳述；其所聲明或陳述有不明瞭或不完足者，應令其
        敘明或補充之」，民事訴訟法第199條第1項、第2項定
        有明文。
      2.然依再審原告之陳述，係主張再審被告代理LOMA公司向
        再審原告購買系爭書籍成立買賣契約，而請求給付貨款
        ，至為明確，其聲明或陳述並無不明瞭或不完足情形，
        亦未牽涉其他法律關係。再依兩造於前訴訟程序之書狀
        、陳述等，顯然兩造就再審原告是否通知交貨、再審被
        告是否拒絕受領等，已有所陳述、爭執、聲明證據及辯
        論，前訴訟程序審判長當無依上開規定行使闡明權之必
        要，再審原告主張原確定判決顯有消極不適用民事訴訟
        法第199條第1項及第2項之錯誤云云，即無可採。
四綜上所述，再審原告依民事訴訟法第496條第1項第1款之規定
  ，提起本件再審之訴，為無理由，應予駁回。
五本件因事證已臻明確，兩造其餘攻擊、防禦方法及所為之立證
  ，與判決之結果不生若何影響，無庸逐一論究；另兩造所為其
  他陳述，均為再審之訴有理由，前訴訟程序之再開或續行後所
  應審酌之實體問題，然再審原告之再審之訴無理由，前訴訟程
  序無從再開或續行，該等實體問題，本院亦無庸再逐一予以論
  究。
據上論結，本件再審之訴為無理由，依民事訴訟法第78條判決如
主文。
中    華    民    國    97    年    12    月    16    日
                    民事第十六庭
                        審判長法  官 湯美玉
                              法  官 謝碧莉
                              法  官 邱瑞祥
正本係照原本作成。
不得上訴。
中    華    民    國    97    年    12    月    16    日
                              書記官 蕭進忠


司法院資訊處製作；財團法人民間司法改革基金會備份。
